臺灣高雄地方法院民事判決　　　　　　110年度簡上字第179號
上　訴　人　謝耀陞　


被　上訴人　陳永傑　
　　　　　　利億交通有限公司

上　一　人
法定代理人　張康生　
上　一　人
訴訟代理人　鄒龍麟　
上列當事人間請求侵權行為損害賠償事件，上訴人對於民國110
年7 月20日本院110 年度簡字第100 號第一審簡易判決提起上訴
，本院於民國110 年12月23日言詞辯論終結，判決如下：
    主  文
上訴駁回。
第二審訴訟費用由上訴人負擔。
    事實及理由
一、上訴人起訴主張：
  ㈠被上訴人陳永傑於民國108 年4 月1 日7 時50分許，駕駛靠
    行於被上訴人利億交通有限公司（下稱利億公司）並登記該
    公司為車主之車號000-0000號營業小客車（下稱系爭小客車
    ），沿高雄市三民區中華三路外側快車道由北往南方向直行
    ，行駛至中華三路與中華三路285 巷口時，擬右轉河北二路
    而變換車道至右側機慢車道，陳永傑本應注意汽車在同向二
    車道以上之道路變換車道時，應讓直行車先行，並注意安全
    距離，而依當時天候晴，日間自然光線，柏油路面乾燥、無
    缺陷，且無障礙物，視距良好，客觀上並無不能注意之情事
    ，竟疏未注意及此，即貿然向右偏駛變換車道，適訴外人畢
    佐艷騎乘車牌號碼000-0000號普通重型機車亦行經該處，為
    閃避系爭小客車，而向右偏駛，上訴人則騎乘車牌號碼000-
    000 號普通重型機車同向行駛於畢佐艷右側，見狀閃煞不及
    而發生擦撞（下稱系爭交通事故），上訴人因而受有右下背
    挫傷、右大腿、右膝、右踝挫傷、右手擦挫傷等傷害（下稱
    系爭甲傷害），上訴人為此受有精神上之痛苦，應得請求賠
    償精神慰撫金新臺幣（下同）10萬元。
  ㈡上訴人於系爭交通事故發生後立即以右腳撐地而未倒地，見
    系爭交通事故主因陳永傑不當變換車道所致，騎車至系爭小
    客車前阻擋陳永傑去路與之理論，雙方因而發生口角。詎陳
    永傑取出長約30至40公分之手電筒，持該手電筒擊打上訴人
    （下稱系爭傷害事件），致上訴人受有左上背挫傷、左前臂
    挫傷等傷害（下稱系爭乙傷害），上訴人因陳永傑前述故意
    攻擊行為而生精神上之憂鬱及恐懼，請求賠償精神慰撫金20
    萬元。又利億公司為陳永傑所駕駛之系爭小客車所屬車行，
    客觀上為陳永傑之僱用人，且陳永傑於系爭交通事故發生時
    正駕駛系爭小客車為營業行為，顯見利億公司為對於駕駛人
    之選任監督有疏失，自應就系爭甲傷害、乙傷害之侵權行為
    與陳永傑負連帶賠償責任。為此，爰依侵權行為之法律關係
    提起本訴等語，並於原審聲明：被上訴人應連帶給付上訴人
    30萬元及自起訴狀繕本送達最後一位被上訴人翌日即109 年
    5 月13日起至清償日止按週年利率5%計算之利息。
二、被上訴人陳永傑以：系爭交通事故發生後，伊無逃逸意圖，
    上訴人卻將機車停放在系爭小客車前方，手拍系爭小客車引
    擎蓋，大聲叫囂，伊見上訴人年輕體壯，倍感威脅，遂持車
    上備用手電筒下車，上訴人見狀自行退至路邊，伊上車等待
    後續處理，上訴人竟向前持安全帽擊打系爭小客車車門，復
    對伊叫囂、怒罵，伊再度下車後，上訴人即推擊並大聲怒罵
    ，伊為排除上訴人之不法侵害，基於防衛意思，以手電筒還
    擊上訴人，此為正當防衛，況且上訴人所受傷勢非重，該防
    衛行為並未逾越必要限度，伊無須負侵權行為損害賠償責任
    。且系爭交通事故伊所違反義務程度尚屬輕微，上訴人所受
    損害並不嚴重，而伊年事已高，駕駛計程車為業，收入不豐
    厚，更領有政府發放新冠肺炎紓困輔助，上訴人請求之精神
    慰撫金過高等語，資為抗辯。並聲明：㈠上訴人於原審之訴
    駁回。㈡如受不利判決，願供擔保請准宣告免為假執行。
三、被上訴人利億公司則以：其僅依汽車運輸業管理規則第91條
    之1 規定提供行車執照及車牌予自備車輛駕駛人即陳永傑使
    用，並無僱傭關係，無須就陳永傑之侵權行為負連帶損害賠
    償責任。縱認其為陳永傑之僱用人，然陳永傑與上訴人間發
    生肢體衝突，造成系爭乙傷害，此屬陳永傑個人犯罪行為，
    與執行職務無關，上訴人不得就此請求其等連帶負損害賠償
    責任。況系爭交通事故是因上訴人未注意車前狀況，致閃煞
    不及始生，上訴人就系爭交通事故與有過失。此外，陳永傑
    因與上訴人口角進而發生肢體衝突，雙方均有受傷，而陳永
    傑已年近60歲，面對年輕力壯之原告，因心生恐懼及為防衛
    始犯下傷害罪，上訴人請求之精神慰撫金亦屬過高。此外，
    上訴人若已獲得強制汽車責任險理賠，應自賠償總額中扣除
    等語，資為抗辯。並聲明：㈠上訴人於原審之訴駁回。㈡如
    受不利判決，願供擔保請准宣告免為假執行。
四、原審審理後，就系爭甲傷害部分，判命被上訴人應連帶給付
    上訴人20,000元暨法定利息；就系爭乙傷害部分，判命陳永
    傑應給付上訴人20,000元暨法定利息，而駁回上訴人其餘部
    分之訴（上訴人對於原審駁回被上訴人應就系爭乙傷害連帶
    賠償部分未聲明不服、被上訴人就其敗訴部分未聲明不服，
    均告確定）。上訴人就其敗訴關於系爭甲傷害被上訴人應連
    帶給付之精神慰撫金5 萬元部分、系爭乙傷害陳永傑應給付
    精神慰撫金5 萬元部分提起上訴，援引原審之陳述，並於本
    院聲明：
    ㈠原判決關於駁回上訴人後開第二、第三項之訴部分暨命上
    訴人負擔訴訟費用部分之裁判均廢棄。㈡被上訴人應再連帶
    給付上訴人50,000元，及自109 年5 月13日起至清償日止，
    按週年利率5%計算之利息。㈢被上訴人陳永傑應再給付上訴
    人50,000元，及自109 年5 月13日起至清償日止，按週年利
    率5%計算之利息。被上訴人則援引原審陳述及原審判決有利
    於其等之理由，另均捨棄原審關於與有過失之抗辯；利億公
    司並捨棄原審抗辯不需就系爭甲傷害與被上訴人陳永傑連帶
    賠償之部分。並均答辯聲明：上訴駁回。
五、兩造不爭執事項：
  ㈠陳永傑於108 年4 月1 日7 時50分許，駕駛靠行於利億公司
    並登記該公司為車主之系爭小客車，沿高雄市三民區中華三
    路外側快車道由北往南方向行駛，於行駛至中華三路與中華
    三路285 巷口時，擬右轉進入河北二路，乃先變換車道至右
    側機慢車道，陳永傑本應注意汽車在同向二車道以上之道路
    變換車道時，應讓直行車先行，並注意安全距離，而依當時
    天候晴，日間自然光線，柏油路面乾燥、無缺陷，且無障礙
    物，視距良好，客觀上亦無不能注意之情事，竟疏未注意及
    此，即貿然向右偏駛變換車道，而畢佐艷騎乘車牌號碼000-
    0000號普通重型機車沿同路慢車道同向行駛行經該處，為閃
    避系爭小客車，向右偏駛，適上訴人騎乘車牌號碼000-000
    號普通重型機車同向行駛於畢佐艷右側，見狀閃煞不及而發
    生系爭交通事故，上訴人因而受有系爭甲傷害。
  ㈡上訴人於系爭交通事故發生後立即以右腳撐地而未倒地，因
    認系爭交通事故係因陳永傑不當變換車道所致，乃將機車騎
    至系爭小客車前阻擋陳永傑去路，並與陳永傑理論，雙方因
    而發生口角。陳永傑取出長約30至40公分之手電筒，持該手
    電筒擊打上訴人，致上訴人受有系爭乙傷害。
  ㈢陳永傑因系爭交通事故及肢體衝突，經本院以109 年度易字
    第185 號判決分別判處拘役40日、55日，應執行拘役80日確
    定。
六、本件之爭點
  ㈠系爭甲傷害部分，上訴人得請求被上訴人連帶賠償精神慰撫
    金若干？
  ㈡系爭乙傷害部分，上訴人得請求陳永傑賠償精神慰撫金若干
    ？
七、得心證之理由
  ㈠系爭甲傷害部分，上訴人得請求被上訴人連帶賠償精神慰撫
    金若干？
  1.按因故意或過失，不法侵害他人之權利者，負損害賠償責任
    ，民法第184 條第1 項前段定有明。而汽車在同向二車道以
    上之道路，變換車道時，應讓直行車先行，並注意安全距離
    ，道路交通安全規則第98條第1 項第6 款亦有明文。經查，
    陳永傑於前揭時、地，駕駛系爭汽車，行駛至中華三路與中
    華三路285 巷口，擬右轉進入河北二路時，本應注意汽車在
    同向二車道以上之道路變換車道時，應讓直行車先行，並注
    意安全距離，當時客觀上並無不能注意之情事，卻疏未注意
    及此，貿然向右偏駛變換車道至右側機慢車道，適畢佐艷騎
    乘MNZ-0771號普通重型機車同向行駛至該處，為閃避陳永傑
    而向右偏駛，而上訴人騎乘車牌號碼000-000 號普通重型機
    車同向行駛於畢佐艷右側，見狀閃煞不及而發生系爭交通事
    故，上訴人因此受有系爭甲傷害等節，為兩造所不爭執（見
    本院卷第79頁），足認陳永傑就系爭交通事故之發生具有過
    失，且系爭甲傷害與陳永傑之過失具有因果關係，陳永傑自
    應就此負侵權行為之損害賠償責任。
  2.按不法侵害他人之身體、健康、名譽、自由、信用、隱私、
    貞操，或不法侵害其他人格法益而情節重大者，被害人雖非
    財產上之損害，亦得請求賠償相當之金額，民法第195 條第
    1 項前段定有明文。而非財產上損害之慰撫金數額，究竟若
    干為適當，應斟酌兩造身分、地位及經濟狀況，俾為審判之
    依據，經查：上訴人因系爭交通事故受有系爭甲傷害，其於
    精神上受有痛苦乃屬必然，本院審酌上訴人大學畢業，職任
    消防機構之公務員，名下有不動產數筆及投資所得；陳永傑
    則為高中畢業，以駕駛計程車為業，名下無其他財產；利億
    公司為資本總額500 萬元之公司等節，此有稅務電子閘門財
    產所得調件明細表、公司基本資料在卷可考（見雄司調字卷
    證物存置袋，簡字卷第83頁），併衡以陳永傑之過失情節、
    上訴人之傷勢等一切情狀，認上訴人請求之慰撫金以2 萬元
    為適當，逾此範圍不應准許。
  3.利億公司應負僱用人責任：
    按受僱人因執行職務，不法侵害他人之權利者，由僱用人與
    行為人連帶負損害賠償責任，民法第188 條第1 項前段定有
    明文。本件利億公司與陳永傑為靠行關係，陳永傑於客觀上
    為利億公司服勞務，且陳永傑於系爭交通事故發生時之駕車
    行為，性質屬執行職務，堪認利億公司為陳永傑之僱用人，
    從而，上訴人主張被上訴人間應就系爭甲傷害應負連帶損害
    賠償責任，請求被上訴人連帶給付2 萬元，核屬有據，應予
    准許。
  4.至於利億公司另以上訴人受有強制汽車責任保險理賠，應扣
    除其受領部分云云，然為上訴人所否認，利億公司就此節亦
    未無舉證以實其說，委無足採。
  ㈡系爭乙傷害部分，上訴人得請求被上訴人陳永傑賠償精神慰
    撫金若干？
  1.上訴人主張系爭傷害事件之發生及上訴人受有系爭乙傷害等
    節，為兩造所不爭執（見本院卷第79頁），堪信為真實。陳
    永傑雖另辯稱此為正當防衛云云，然正當防衛必須對於現在
    不法之侵害始得為之，侵害業已過去，即無正當防衛可言。
    故侵害已過去後之報復行為，不得主張防衛權。經查，陳永
    傑自陳遭上訴人徒手推擠後，始持手電筒擊打上訴人（見附
    民卷18頁），則陳永傑於侵害已經過去後，方持手電筒毆打
    上訴人成傷，顯非對現實不法之侵害所為，依前揭說明，陳
    永傑即無主張防衛權之餘地。
  2.上訴人因陳永傑於系爭傷害事件所為傷害行為而受有系爭乙
    傷害，已如前述，上訴人既受有身體上之傷害，衡情其精神
    上自應受有相當痛苦，堪以憑認，而上訴人與陳永傑之學經
    歷、資力情況已如上述，本院審酌兩造之身分、地位、經濟
    能力，系爭乙傷害之起因與過程、上訴人所受傷勢等一切情
    狀，認上訴人請求陳永傑給付之精神慰撫金以2 萬元為適當
    ，逾此部分應不予准許。
八、綜上所述，上訴人依據侵權行為之法律關係，就系爭甲傷害
    請求被上訴人連帶給付精神慰撫金2 萬元，暨自109 年5 月
    13日起至清償日止，以週年利率5%計算之利息；就系爭乙傷
    害部分，請求陳永傑給付2 萬元暨109 年5 月13日起至清償
    日止按週年利率5%計算之利息，核屬正當，應予准許，至其
    逾此範圍之請求，則無理由，應予駁回。原審就上開應准許
    部分予以准許，並依職權為假執行之宣告，並無不合。上訴
    意旨指摘原判決不當，求予廢棄改判，為無理由，應予駁回
    。
九、本件事證已臻明確，兩造其餘陳述及攻擊防禦方法核與判決
    結果不生影響，爰不逐一論述，附此敘明。
一○、據上論結，本件上訴無理由，依民事訴訟法第436 條之1
      第3 項、第449 條第1 項、第78條，判決如主文。
中    華    民    國    111   年    1    月    14     日
                  民事第四庭  審判長法  官  鄭子文
 
                                    法  官  王宗羿
 
                                    法  官  鄭伊倫
以上正本證明與原本無異。
本件不得上訴。
中    華    民    國   111   年    1    月    14      日
                                    書記官  林雅婷